ACORDAO-COMPLETO-2442368

ACÓRDÃO 799/2021 ATA 11/2021 - PLENÁRIO

VISTOS, relatados e discutidos estes autos que cuidam de Monitoramento do cumprimento das deliberações expedidas pelo Tribunal ao então Ministério da Fazenda, atual Ministério da Economia, e à Procuradoria-Geral da Fazenda Nacional (PGFN)  mediante o Acórdão 2497/2018-TCU-Plenário (Relator: Ministro José Múcio Monteiro) .
ACORDAM os Ministros do Tribunal de Contas da União, reunidos em Sessão Plenária, diante das razões expostas pelo Relator, em:
9.1. considerar implementadas as recomendações dos itens "9.1.4" e "9.2.3" do Acórdão 2497/2018-TCU-Plenário (Relator: Ministro José Múcio Monteiro) ;
9.2. considerar em implementação as recomendações dos itens "9.1.1", "9.1.3", "9.1.5", "9.1.6", "9.2.1", "9.2.2" e "9.2.4" do Acórdão 2497/2018-TCU-Plenário (Relator: Ministro José Múcio Monteiro) ;
9.3. considerar não implementada a recomendação dos itens "9.1.2" do Acórdão 2497/2018-TCU-Plenário;
9.4. autorizar a Secretaria de Controle Externo da Gestão Tributária e Gestão de Contas a prosseguir com o monitoramento das deliberações do Acórdão 2497/2018-TCU-Plenário;
9.5. dar ciência sobre o presente Acórdão, destacando que o relatório e o voto que fundamentam a deliberação ora encaminhada podem ser acessados por meio do endereço eletrônico www.tcu.gov.br/acordaos, para:
9.5.1. Presidência da Câmara dos Deputado;
9.5.2. Presidência do Senado Federal;
9.5.3. Casa Civil da Presidência da República;
9.5.4. Ministério da Economia;
9.5.5. Procuradoria-Geral da Fazenda Nacional (PGFN) ;
9.5.6. Secretaria do Tesouro Nacional (STN) ;
9.5.7. Receita Federal do Brasil (RFB) ;
9.6. apensar definitivamente os presentes autos ao TC Processo 016.332/2017-2, nos termos dos arts. 36 e 37 da Resolução TCU 259/2014.

Monitoramento do cumprimento das deliberações prolatadas em acórdão que tratou de auditoria realizada com o objetivo de avaliar a eficiência na recuperação dos créditos tributários inscritos na Dívida Ativa da União.

Procuradoria-Geral da Fazenda Nacional; Ministério da Economia.

3. Interessados/Responsáveis: não há.

13.1. Ministros presentes: Ana Arraes (Presidente), Walton Alencar Rodrigues, Benjamin Zymler, Augusto Nardes, Aroldo Cedraz, Raimundo Carreiro (Relator), Bruno Dantas, Vital do Rêgo e Jorge Oliveira.
13.2. Ministros-Substitutos presentes: Marcos Bemquerer Costa, André Luís de Carvalho e Weder de Oliveira.

RAIMUNDO CARREIRO

Transcrevo a seguir, nos termos do art. 1º, § 3º, inciso I, da Lei nº 8.443/92, excerto da instrução lavrada no âmbito da Secretaria de Controle Externo da Gestão Tributária, da Previdência e da Assistência Social (peça 9) , contendo a análise do cumprimento das deliberações ora monitoradas, cujas conclusões contaram com a anuência do corpo diretivo daquela unidade técnica (peças 10 e 11) .
"Trata-se de monitoramento do cumprimento das deliberações prolatadas no Acórdão 2497/2018-TCU-Plenário, TC Processo 016.332/2017-2, de 31/10/2018, Relator Ministro José Múcio Monteiro, referente à Auditoria de Natureza Operacional (ANOP) realizada na Procuradoria-Geral da Fazenda Nacional - PGFN, com o objetivo de avaliar a eficiência na recuperação dos créditos tributários inscritos na Dívida Ativa da União.
No acórdão supracitado, o Tribunal proferiu recomendações ao Ministério da Fazenda (MF) à época (atual Ministério da Economia-ME) e à Procuradoria-Geral da Fazenda Nacional (PGFN) determinando que:
Ao ME: avalie a viabilidade, em conjunto com a Procuradoria-Geral da Fazenda Nacional (PGFN) e a Secretaria da Receita Federal do Brasil (RFB) , de migrar os parcelamentos especiais de créditos da PGFN, mas controlados por sistemas da RFB, para o Sispar (PGFN) , visto que esse sistema é capaz de vincular a arrecadação às respectivas inscrições; 
Altere o mecanismo de comprovação de regularidade fiscal, reduzindo o prazo de validade da Certidão Positiva com Efeitos de Negativa (CPEND) , ainda que de forma gradual, em observância ao princípio de isonomia tributária e de forma a prevenir distorções na ordem econômica e na livre concorrência; 
Aprimore os sistemas de informação responsáveis pela liberação de certidão de regularidade fiscal, com o intuito de reduzir a necessidade da emissão manual de certidões, a fim de mitigar possíveis riscos de ocorrência de erros e fraudes nessa modalidade de emissão; 
Disponibilize em seu portal, o conjunto de certidões de regularidade fiscal emitidas mensalmente, em formato eletrônico, aberto e legível por máquina, em observância ao art. 8º da Lei 12.527/2011 (LAI) e ao princípio da publicidade contido no art. 37 da Constituição Federal de 1988, a fim de propiciar uma maior participação e controle sociais; 
Coordene a implementação do monitoramento patrimonial de todos os processos considerados prioritários, conforme regulado pelo artigo 27 do Decreto 70.235/72, preferencialmente de forma automatizada, a partir de recursos às Delegacias da Receita Federal de Julgamento (DRJ) , de forma que as alienações de bens cheguem a conhecimento da PGFN ainda nessa fase do processo administrativo fiscal, para evitar a alienação de bens dos devedores; elabore medidas de gerenciamento dos riscos ao projeto do Novo Modelo de Cobrança, já identificados pelo Grupo de Trabalho instituído pela Portaria SE/MF 956/2016.
 À PGFN: implemente melhorias nos registros do Relatório de Ocorrências do Sida, de forma a incluir quais ocorrências já foram verificadas, o procurador responsável e o resultado ou ateste dessa verificação, em observância aos princípios de transparência e accountability; 
Aperfeiçoe a identificação e os controles das tipologias de risco sobre alterações nos registros da dívida ativa, considerando as proposições dispostas no relatório de Monitoramento de Transações Sensíveis da Cojed, aprimorando a governança sobre os créditos inscritos em dívida, previdenciária e não previdenciária
Aprimore a disponibilização das informações referentes à Dívida Ativa da União em seu portal, para permitir a exportação de relatórios detalhados em formato eletrônico, aberto e legível por máquina, bem como prover dados analíticos, notas e pareceres de interesse coletivo em local de fácil acesso, em observância ao art. 8º da Lei 12.527/2011 (LAI) e ao princípio da Publicidade contido no art. 37 da Constituição Federal de 1988; 
Estude realizar o mapeamento dos processos de trabalho no âmbito da gestão da dívida ativa da União com vistas ao alcance dos objetivos estratégicos do órgão, previstos no planejamento estratégico 2017-2020; 
Encaminhar cópia deste acórdão à Presidência da Câmara dos Deputados e do Senado Federal, à Casa Civil da Presidência da República e ao Ministério da Fazenda
HISTÓRICO
Embora as recomendações tenham sido realizadas ao Ministério da Economia (peça 7, p. 1 a 3) , houve também direcionamento de comunicação oficial à PGFN (peça 7, p. 4 a 6) . 
        Quadro 1 - Ofícios de comunicação e respostas.
	Órgão
	Ofício Comunicação
	Ciência no órgão
	Resposta à comunicação
	Resposta no TCU

	ME
	Ofício 0228/2018- SecexFazenda
	13/11/2018, peça 7
	Não houve
	Não houve

	GFN
	Ofício 0229/2018- SecexFazenda
	13/11/2018, peça 7
	Não houve
	Não houve

De acordo com o quadro acima, nota-se ausência de resposta oficial emanada pelo ME às recomendações	 apresentadas no Acórdão 2497/2018-TCU-Plenário à época.
Diante disso, após a distribuição do processo no dia 16/03/2020, houve necessidade de restabelecer contato com aquele Ministério em busca de obter informações que pudessem justificar a ausência de respostas ao TCU, sobre as recomendações assinaladas, mesmo já tendo transcorridos dezesseis meses após o recebimento da comunicação, portanto, denotando a intempestividade das respostas.
Em comum acordo, definiu-se um novo prazo para a entrega das respostas das unidades envolvidas ao TCU, qual seja, 06/04/2020 (peça 8) .
Isto posto, esta instrução objetiva analisar as respostas apresentadas pelo Ministério da Economia em cumprimento ao Acórdão 2497/2018-TCU-Plenário, TC Processo 016.332/2017-2, de 31/10/2018, Relator Ministro José Múcio Monteiro. (peça 2) .
EXAME TÉCNICO
As recomendações do acórdão foram dirigidas ao Ministério da Economia (peça 7, itens 9.1.1 ao 9.1.6) ; no entanto, para efeitos de resposta serão consideradas as respostas entregues pela PGFN e RFB unidades constantes do quadro daquele ministério.
 Em seu OFÍCIO SEI Nº 86959/2020/ME, de 06/04/2020 (peça 6) , recebido no TCU na mesma data, no sistema SEI, o ME encaminhou sua resposta. Apesar de a data do acórdão ter sido 31/10/2018, o referido Ministério recebeu a comunicação em 13/11/2018, o que torna a resposta intempestiva.
O Ofício citado no item anterior, encaminhou a Nota Codac/Codar nº 71, de 02/04/2020, da Receita Federal do Brasil (peça 6, p. 51) e a Nota SEI nº 30/2020/PGDAU-CDA-COAGED/PGDAU-CDA/PGDAU/PGFN-ME, de 25/03/2020, da Procuradoria da Fazenda Nacional - PGFN (peça 6, p. 4) .
Segue a análise do atendimento das recomendações no monitoramento do acórdão. A análise é baseada nas informações prestadas nas notas referidas no item 19.
Item 9.1.1. do Acórdão 2497/2018-TCU-Plenário (peça 2) :
 9.1.1. avalie a viabilidade, em conjunto com a Procuradoria-Geral da Fazenda Nacional (PGFN) e a Secretaria da Receita Federal do Brasil (RFB) , de migrar os parcelamentos especiais de créditos da PGFN, mas controlados por sistemas da RFB, para o Sispar (PGFN) , visto que esse sistema é capaz de vincular a arrecadação às respectivas inscrições;
Providências descritas pelo gestor
A PGFN, na sua Nota SEI nº 30/2020/PGDAU-CDA-COAGED/PGDAU-CDA/PGDAU/PGFN-ME, de 25/03/2020, informa as providências que estão em curso para atender à recomendação do Tribunal (peça 6, p. 5) :  
Resposta: a PGDAU reitera o entendimento manifestado na Nota 52 (1455788) , no sentido de não ser tecnicamente recomendável a migração dos parcelamentos especiais de créditos inscritos em DAU administrados pelos sistemas da RFB para o SISPAR. Como desde 2014 todos os novos parcelamentos são administrados pelo sistema SISPAR da PGFN, o que há nos sistemas da RFB é um legado, que irá se extinguir naturalmente, por liquidação ou rescisão, conforme demonstra o gráfico abaixo. Atualmente há menos de 70 mil registros de pagamentos mensais oriundos desses sistemas da RFB. A título comparativo, essa quantidade em 2009 chegou a beirar os 600 mil registros. 
Análise
A recomendação do Tribunal foi no sentido que os dados relacionados aos parcelamentos especiais de créditos inscritos em Dívida Ativa da União - DAU, administrados pela RFB, fossem migrados para o Sistema de Parcelamento - SISPAR, sob administração da PGFN, para melhor mensuração dos dados extraídos de tais sistemas evitando o conflito de informações e fidedignidade dos dados. A PGFN justifica que desde o ano de 2014 os novos parcelamentos especiais têm sido registrados unicamente no sistema SIPAR. As informações constantes no sistema da RFB tornaram-se dados estoque, ou seja, serão eliminados no decorrer dos próximos anos por liquidação ou rescisão. 
O gráfico apresentado (peça 6, p. 5) demonstra a queda dos registros de parcelamentos especiais no patamar de 600 mil (ano de 2009) para atuais 70 mil registros constantes nos sistemas da RFB. De outro modo, apresentam gráfico (peça 6, p. 5) demonstrando que os parcelamentos têm sido registrados de uma forma sistemática, a cada exercício, somente no sistema SISPAR (800 mil registrados atualmente) elevando a quantidade dos novos parcelamentos nesse sistema.
Nesse sentido, a recomendação emanada pelo Tribunal de migrar as informações dos sistemas da RFB para o sistema SISPAR para os parcelamentos especiais, além da inviabilidade técnica identificada pelo gestor, já ocorre desde o ano de 2014 e pelos fatos apresentados no item 23. 
Em que pese a resposta fornecida apresente dados que os sistemas da RFB têm sido descontinuados, há evidências de que ainda restam por volta de 70 mil registros a serem baixados. Dito isso, a recomendação do subitem 9.1.1 na situação de em implementação. 
Item 9.1.2. do Acórdão 2497/2018-TCU-Plenário (peça 2) :
9.1.2. altere o mecanismo de comprovação de regularidade fiscal, reduzindo o prazo de validade da Certidão Positiva com Efeitos de Negativa (CPEND) , ainda que de forma gradual, em observância ao princípio de isonomia tributária e de forma a prevenir distorções na ordem econômica e na livre concorrência
Providências descritas pelo gestor
A PGFN, na sua Nota SEI nº 30/2020/PGDAU-CDA-COAGED/PGDAU-CDA/PGDAU/PGFN-ME, de 25/03/2020, informa as providências que estão em curso para atender à recomendação do Tribunal (peça 6, p. 5) :
A PGFN reitera sua concordância com o mérito da recomendação, todavia é necessário discutir eventuais ajustes necessários nos sistemas da RFB, os quais gerenciam a emissão das certidões 
Ademais, no atual contexto de pandemia causada pelo coronavírus, deve-se observar que a MP 927/2020 autorizou a prorrogação do prazo de validade de 180 dias em caso de calamidade pública, a fim de estimular a atividade econômica e evitar o risco de suspensão de serviços essenciais
A RFB, na Nota Codac nº 71, de 2 de abril de 2020, informa as providências que estão em curso para atender à recomendação do Tribunal (peça 51) :
	No ano de 2020 não há oportunidade para reduzir o prazo de validade das certidões de regularidade fiscal, considerando: 
Com a pandemia do Coronavírus (Covid-19) , recentemente, em 22/3/2020, foi publicada a Medida Provisória n£' 927, de 22 de março de 2020, que em seu art. 38 altera o art. 37 da Lei n £' 8.212, de 24 de julho de 1991, permitindo que por motivo de calamidade pública o prazo máximo de 180 (cento e oitenta) dias de validade das certidões possa ser prorrogável, excepcionalmente, em caso de calamidade pública, pelo prazo determinado em ato conjunto da RFB e Procuradoria-Geral da Fazenda Nacional (PGFN) . A Portaria Conjunta RFB/PGFN n £' 555, de 23 de março de 2020, prorrogou por 90 (noventa) dias a validade de certidões dentro do prazo de validade na data de sua publicação. 
ii) Possíveis impactos desfavoráveis aos interesse de controle do crédito tributário pela União na votação do Projeto de Lei Complementar - PLP 475/2018 que tramita na Câmara dos Deputados desde 28/2/2018. O referido PLP teve origem no Projeto de Lei Complementar do Senado - PLS 477/2017- que altera a redação do art. 205 da Lei n£' 5.172, de 25 de outubro de 1966 - Código Tributário Nacional - CTN, estabelecendo que a certidão negativa terá a validade de 6 (seis) meses. O PLS foi aprovado por unanimidade pelo Senado em 21/2/2028 e remetido à Câmara dos Deputados em 28/2/2018. Na Câmara dos Deputados o PLS n£' 477/2017 transformou-se no Projeto de Lei Complementar - PLP 475/2018. O PLP está na Comissões de Finanças e Tributação e Constituição e Justiça e de Cidadania da Câmara dos Deputados desde 9/3/2018.
Análise
A recomendação expedida pelo Tribunal no item 9.1.2 tinha o condão de prevenir distorções na ordem econômica e na livre concorrência ao reduzir o prazo de 180 dias de validade da Certidão Positiva com Efeitos de Negativa (CPEND) , de forma gradual, em observância ao princípio de isonomia tributária. 
Em sua reposta, a PGFN justifica que concorda com a recomendação exarada pelo Tribunal, entretanto, informa que a viabilidade técnica para implementar desta medida dependeria de ajustes necessários nos sistemas da RFB os quais gerenciam a emissão das certidões. 
Informa, ainda, que o contexto atual de enfrentamento da pandemia do coronavírus, que obrigou o governo a editar a Medida Provisória n. 927/2020, autorizando a prorrogação do prazo de validade de 180 dias em caso de calamidade pública, com a finalidade de estimular a atividade econômica e evitar o risco de suspensão de serviços essenciais, surgiu como obstáculo para implementação da recomendação.
A RFB, de forma reduzida, alega que a recomendação sugerida não poderá ser realizada no ano de 2020 devido à prorrogação de 90 dias nas certidões válidas tendo em vista o contexto das ações adotados pelo Governo Federal para enfrentamento da pandemia coronavirus. 
Justifica, ainda, a existência de proposta legislativa em andamento na comissão de finanças e tributação que, em caso de aprovação e entrada em vigor, alterará o código tributário nacional elevando o prazo de validade das certidões para seis meses de validade.
Não obstante os argumentos trazidos em resposta oficial a essa Corte de Contas, verifica-se lapso temporal de 16 dezesseis meses após deliberação e comunicação oficial com o devido aceite (31/10/2018, 13/11/2018) conforme já trazido a baila nos itens 13 e 14 desta instrução sem que os órgãos se movessem no sentido de viabilizar ações concretas para dirimir os riscos apontados na recomendação.  
Nesse sentido, a edição da MP 927/2020, que autoriza a manutenção de prazos iguais ou superiores ao de 180 dias da validade das certidões emitidas no período circunstancial do enfrentamento da pandemia, bem como a realização de entendimentos com a RFB para que modificações pudessem ser efetivadas nos sistemas, não podem ser utilizados como obstáculos para a implementação da recomendação tendo em vista o prazo transcorrido desde então.  
Assim sendo, a recomendação constante no item 9.1.2 é considerada na condição de não implementada.
Item 9.1.3. do Acórdão 2497/2018-TCU-Plenário (peça 2) :
 9.1.3. aprimore os sistemas de informação responsáveis pela liberação de certidão de regularidade fiscal, com o intuito de reduzir a necessidade da emissão manual de certidões, a fim de mitigar possíveis riscos de ocorrência de erros e fraudes nessa modalidade de emissão;
Providências descritas pelo gestor
A PGFN, na sua Nota SEI nº 30/2020/PGDAU-CDA-COAGED/PGDAU-CDA/PGDAU/PGFN-ME, de 25/03/2020, informa as providências que estão em curso para atender à recomendação do Tribunal (peça 6, p. 6, 29 a 55) :
O aprimoramento dos sistemas da PGFN, especialmente do SISPAR, vem tornando o processo de regularização cada vez mais fácil e ágil, refletindo muito rapidamente no sistema de certidão, o que reduz a necessidade de emissões manuais. Outras ações, como o aprimoramento do controle de prescrição (itens 1 a 18 do Projeto de Aprimoramento do Controle de Legalidade) , a modernização do SIDA (itens 52 a 62 do Projeto de Aprimoramento do Controle de Legalidade) , a modernização da cobrança previdenciária (itens 1 a 19 do Projeto de Aprimoramento da Cobrança Administrativa) , além da modernização do atendimento ao contribuinte, especialmente através da Plataforma Digital Regularize (itens 20 a 41 do Projeto de Aprimoramento da Cobrança Administrativa) vão ao encontro da recomendação, ao reduzir a necessidade de emissão de certidões manuais.
A RFB, na Nota Codac nº 71, de 2 de abril de 2020, informa as providências que estão em curso para atender à recomendação do Tribunal (peça 52 e 53) :
Necessário considerar que a liberação manual de emissão de certidão ocorre por 3 (três) motivos: 
Cumprimento de decisão judicial; 
Entrada em vigor de legislação de forma imediata, tornando os sistemas da RFB e da PGFN desatualizados enquanto as alterações não são implantadas; e,
 iii) Urgência do cidadão ou entidade, que regularizou uma pendência, porém não pode aguardar a regularização nos sistemas da RFB/PGFN para obter a certidão, por ex., solicita que certidão seja emitida no mesmo dia que efetuou o recolhimento do débito. Assim, a RFB tem se esforçado para que o percentual de certidões com base em liberação manual prévia seja o mais próximo de '0" (zero) , entretanto, sempre existirá um percentual de certidões com liberação manual. 
Em 2018, o percentual de certidões emitidas com liberação manual foi de 1,01% (um inteiro e um centésimo por cento) . 
Em 2019, caiu para 0,41% (quarenta e um centésimos por cento) : das 24.488.888 (vinte e quatro milhões, quatrocentos e oitenta e oito mil, oitocentos e oitenta e oito) certidões emitidas, apenas 99.510 (noventa e nove mil, quinhentos e dez) foram com base em liberação manual. Para cada 246 (duzentos e quarenta e seis) certidões emitidas, uma foi com base em liberação manual prévia. Atentando-se para o fato que uma liberação de emissão de certidão pode resultar em mais de uma certidão emitida, na série histórica de quantidade de liberação de emissão de certidão temos que o ano de 2019 foi o ano com a menor quantidade de liberação de emissão, cerca de 1/3 da quantidade de liberações de 2018, menos da metade em relação aos anos de 2016 e 2017 e menos que 1/5 das liberações de 2015. (Fl. 3 da Nota Codac n £1 71, de 2 de abril de 2020.) Essa redução acentuada na quantidade de liberação em 2019 de emissão de certidão é fruto de implantações nos sistemas da RF13 e PGFN, em especial a consolidação de parcelamento especiais e melhorias nos prazos para a regularização de pendências nos sistemas.
Análise:
A recomendação do Tribunal visa aprimorar o mecanismo de emissão de certidões de forma manual evitando, assim, majoração no risco de emissão de certidões sem a devida condição necessária para tal ou emitir certidões com erros.
A PGFN informa que há em andamento medidas contidas em projetos específicos (Projeto de Aprimoramento do Controle de Legalidade e Projeto de Aprimoramento da Cobrança Administrativa) , que visam atacar a causa dos problemas identificados. A atualização de sistemas (SIDA, SISPAR e plataforma digital regularize) envolvidos no processo emissão de certidão reduzindo a necessidade emissões manuais. Não apresenta, no entanto, prazo especifico para término da implementação.
Já RFB argumenta que sempre haverá a necessidade de emissão manuais de certidões seja por decisões judiciais, mudança na legislação e urgência de cidadão ou entidade que não pode esperar atualização natural dos sistemas informatizados do órgão. Justifica que tem desempenhado esforço para que o percentual de emissões manuais seja o mais próximo possível de zero. Demonstra por exercício (2019 e 2020) a redução nos índices de emissão de certidões dessa forma.
Diante da situação exposta, mesmo com o esforço da RFB para minimizar as emissões de certidões no modelo manual, o item 9.1.3 é considerado na condição de em implementação.
Item 9.1.4. do Acórdão 2497/2018-TCU-Plenário (peça 2) :
 	
9.1.4. disponibilize em seu portal, o conjunto de certidões de regularidade fiscal emitidas mensalmente, em formato eletrônico, aberto e legível por máquina, em observância ao art. 8º da Lei 12.527/2011 (LAI) e ao princípio da publicidade contido no art. 37 da Constituição Federal de 1988, a fim de propiciar uma maior participação e controle sociais;
Providências descritas pelo gestor
A PGFN, na sua Nota SEI nº 30/2020/PGDAU-CDA-COAGED/PGDAU-CDA/PGDAU/PGFN-ME, de 25/03/2020, informa as providências que estão em curso para atender à recomendação do Tribunal (peça 6, p. 6) :
A PGFN reitera que concorda com o mérito da recomendação, mas pontua que o órgão mais apropriado para tratar da viabilidade técnica do seu cumprimento é a RFB, que é a gestora do sistema que emite as certidões de regularidade fiscal.
A RFB, na Nota Codac nº 71, de 2 de abril de 2020, informa as providências que estão em curso para atender à recomendação do Tribunal (peça 53 e 54) :
Para maior transparência e controle social, em 22/11/2019, foi incluído no sítio da RF13 na Internet um novo serviço: a consulta pública de certidões de regularidade fiscal emitidas para Pessoa Jurídica, Pessoa Física e Imóvel Rural. O serviço está disponível em: i)  Dados abertos no endereço: http://receita.economia.gov.br/dados/cobranca; e ii) Como serviço ao cidadão no endereçohttp://receita.economia.gov.br/interface/listade-servicos/certidoes-e-situacao-fiscal/autenticidade-e-2a-via-de-certidao. O serviço permite pesquisar certidões emitidas para a Pessoa Jurídica, Pessoa Física e Imóvel rural por data de emissão ou prazo de validade. Para a Pessoa Jurídica e Física, estão disponíveis para consulta as certidões emitidas a partir de 3/11/2014. Para o Imóvel Rural, a partir de 22/1/2018. É uma ferramenta de pesquisa que permite o acesso à informação de forma objetiva, transparente, clara e em linguagem de fácil compreensão, conforme disposto no art. 8£1 da Lei n£1 12.527, de 18 de novembro de 2011 - Lei de Acesso à Informação (LAI) . DF CODAC RFB Fl. 161 Documento nato-digital Documento de 4 página (s) . Optou-se por esse modelo de ferramenta ao de geração de arquivos eletrônicos mensais legíveis por máquina, pois: i) Tem melhor alcance de todos os públicos, não ficando a informação restrita a público com conhecimentos técnicos para consumo da informação; e ii) A atualização é on line, disponível para consulta no mesmo momento que a certidão é emitida
Análise
A recomendação pautada nesse item visa proporcionar ao cidadão maior agilidade para emissão de certidões e reforça o atributo de controle social sobre o órgão emissor.
A PGFN apenas informa que concorda com a recomendação e seu mérito, todavia, justifica que a recomendação deveria ser endereçada ao órgão que administra o sistema responsável pela emissão de certidões de regularidade fiscal (RFB) .
A RFB, em sua resposta, informa que desenvolveu em 22/11/2019 para melhor controle social na internet um novo serviço "a consulta pública de certidões de regularidade fiscal emitidas para pessoa jurídica". O serviço permite pesquisar certidões emitidas para pessoa jurídica, pessoa física e imóvel rural por data de emissão ou prazo de validade. Alega, por fim, que é uma ferramenta de pesquisa que permite pesquisar a informação de forma objetiva, transparente, clara e em linguagem de fácil compreensão.
Realizou-se consulta ao sitío http://receita.economia.gov.br/interface/lista-de-servicos/certidoes-e-situacao-fiscal/autenticidade-e-2a-via-de-certidao/consultar-e-emitir-2-via-certidao-de-regularidade-fiscal-da-pessoa-fisica (data 30/04/2020) e houve confirmação das informações prestadas pela RFB sobre a possibilidade de emissão e consultas de certidões atuais e pretéritas.
Diante do exposto, o item 9.1.4 é considerado na condição de implementado.
Item 9.1.5. do Acórdão 2497/2018-TCU-Plenário (peça 2) :
9.1.5. coordene a implementação do monitoramento patrimonial de todos os processos considerados prioritários, conforme regulado pelo artigo 27 do Decreto 70.235/72, preferencialmente de forma automatizada, a partir de recursos às Delegacias da Receita Federal de Julgamento (DRJ) , de forma que as alienações de bens cheguem a conhecimento da PGFN ainda nessa fase do processo administrativo fiscal, para evitar a alienação de bens dos devedores;
Providências descritas pelo gestor
A PGFN, na sua Nota SEI nº 30/2020/PGDAU-CDA-COAGED/PGDAU-CDA/PGDAU/PGFN-ME, de 25/03/2020, informa as providências que estão em curso para atender à recomendação do Tribunal (peça 6, p. 6, 29 a 55) :
PGFN e RFB estão se articulando para tornar o fluxo das ações cautelares mais efetivo. O sistema Analytics está passando por uma evolução para que as representações de medida cautelar sejam inseridas como "demanda" para os Procuradores da Fazenda Nacional, permitindo seu monitoramento eficaz. Essa ação está no bojo dos aprimoramentos do sistema Analytics (itens 198 a 266 do Projeto Estratégico de Aprimoramento da Cobrança Judicial) . Paralelamente, a PGFN está trabalhando numa proposta de alteração legislativa para tornar as medidas cautelares fiscais mais efetivas (itens 283 a 289 do Projeto de Aprimoramento da Cobrança Judicial) , a exemplo das modificações à Lei n. 8.397, de 1992, veiculadas no Projeto de Lei n. 1.646, de 2019, que estabelece medidas para o combate ao devedor contumaz e de fortalecimento da cobrança da dívida ativa.
Análise
A PGFN informa que há interlocução com a RFB para que o fluxo das ações cautelares se torne mais efetivo. Cita outras ações que convergem para sanear o risco identificado, a seguir cita-se tais medidas:
O sistema Analytics está passando por uma evolução para que as representações de medida cautelar sejam inseridas como "demanda" para os Procuradores da Fazenda Nacional, permitindo seu monitoramento eficaz (Projeto Estratégico de Aprimoramento da Cobrança Judicial) ;
A PGFN está trabalhando numa proposta de alteração legislativa para tornar as medidas cautelares fiscais mais efetivas (Projeto de Aprimoramento da Cobrança Judicial) ;
Modificações legislativas como exemplo das modificações ocorridas na Lei n. 8.397, de 1992, veiculadas no Projeto de Lei n. 1.646, de 2019, que estabelece medidas para o combate ao devedor contumaz e de fortalecimento da cobrança da dívida ativa.
Por força da situação encontrada, o item 9.1.5 é considerado na condição de em implementação.
Item 9.1.6. do Acórdão 2497/2018-TCU-Plenário (peça 2) :
9.1.6. elabore medidas de gerenciamento dos riscos ao projeto do Novo Modelo de Cobrança, já identificados pelo Grupo de Trabalho instituído pela Portaria SE/MF 956/2016;
Providências descritas pelo gestor
A PGFN, na sua Nota SEI nº 30/2020/PGDAU-CDA-COAGED/PGDAU-CDA/PGDAU/PGFN-ME, de 25/03/2020, informa as providências que estão em curso para atender à recomendação do Tribunal (peça 6, p. 6, 29 a 55) :  
A PGFN colabora com a Secretaria Executiva quanto ao gerenciamento dos riscos do projeto do Novo Modelo de Cobrança. Os riscos mapeados e os relatórios de monitoramento podem ser acessados através da plataforma. Integra, no site do projeto estratégico "Aprimoramento do Processo de Cobrança Judicial.". 
Análise
A recomendação extraída do Acórdão 2497/2018-TCU-Plenário concedia a oportunidade da PGFN elaborar medidas de contenção aos riscos ao Projeto Novo Modelo de Cobrança. A PGFN resumiu sua resposta na manifestação que argumenta que os riscos mapeados e os relatórios de monitoramento desses riscos poderiam ser acessados via internet. Só foi possível identificar o número da ação (PEC 201647) em consulta ao site www.pgfn.fazenda.gov.br (acesso dia 30/04/2020) .
Apesar de informar que há relatórios de monitoramento dos riscos ao novo projeto de cobrança judiciais, a PGFN não apresentou nenhum elemento que corroborasse a assertiva de sua correspondência
Essa constatação leva a considerar o item 9.1.6 na situação de em implementação.
Item 9.2.1. do Acórdão 2497/2018-TCU-Plenário (peça 2) :
9.2.1. Implemente melhorias nos registros do Relatório de Ocorrências do Sida, de forma a incluir quais ocorrências já foram verificadas, o procurador responsável e o resultado ou ateste dessa verificação, em observância aos princípios de transparência e accountability;
Providências descritas pelo gestor
A PGFN, na sua Nota SEI nº 30/2020/PGDAU-CDA-COAGED/PGDAU-CDA/PGDAU/PGFN-ME, de 25/03/2020, informa as providências que estão em curso para atender à recomendação do Tribunal (peça 6, p. 6, 29 a 55) :  
Para otimizar o relatório de ocorrências, tornando-o mais dinâmico, a PGDAU está trabalhando em duas frentes. A primeira é automatizar o cumprimento das providências administrativas. A partir de melhorias no Sistema de Controle da Atividade do Atendimento Integrado - SICAR, o comando do procurador da Fazenda Nacional será cumprido pelo servidor no mesmo ambiente, sem necessidade de acesso direto ao sistema transacional, permitindo o rastreamento entre o despacho autorizativo e o seu efetivo cumprimento. Essa melhoria está inserida no bojo do novo SICAR (itens 36 a 41 do projeto de Aprimoramento da Cobrança Administrativa) . A segunda é melhorar os relatórios de ocorrência gerados pelo SIDA, o que está sendo tratado no projeto de modernização do sistema (items 54 a 71 do Projeto de Aprimoramento do Controle de Legalidade) . Paralelamente, enquanto a demanda não é entregue, foram criados relatórios no DW PGFN para facilitar as atividades de auditoria realizadas tanto pelos procuradores quanto pelos órgãos de controle externo e interno. De resto, pontua-se que as transações manuais diminuíram de forma bastante significativa nos últimos anos, em decorrência da automatização de algumas atividades, como o parcelamento da arrematação (já entregue) e a vinculação de depósitos judiciais (parcialmente implantada) . Exemplificativamente, a média de transações manuais no SIDA caiu de 121.249 em 2016, para 62.568 em 2019. Ou seja, houve uma queda de aproximadamente 50% na quantidade de transações manuais em um período de 3 anos. Nesse mesmo período, a quantidade de inscrições ativas no estoque SIDA aumentou 17%, passando de 11.761.926 ao final de 2016 para 13.773.861 ao final de 2019. 
Análise
A PGFN apresenta em sua resposta de forma resumida as ações que tem adotado para mitigar os riscos identificados na recomendação emitida pelo Tribunal. Aduz que houve melhoria no Sistema de Controle da Atividade do Atendimento Integrado - SICAR, principalmente, no que tange ao comando do procurador da fazenda que será agora efetivado no mesmo ambiente possibilitando rastreamento do acesso. 
Um segundo esforço, refere-se à melhoria dos relatórios de ocorrência gerados pelo SIDA que já se encontra pautado nos itens 54 a 71 do Projeto de Aprimoramento do Controle de Legalidade (demanda não entregue em sua totalidade) .
Por fim, assevera que já foi identificado um decréscimo nas transações manuais nos últimos anos em decorrência da automatização de atividades como o parcelamento de arrematação (entregue totalmente) , bem como a vinculação de depósitos judiciais (parcialmente entregue) .
A PGFN apresenta elementos que contribuem para aperfeiçoamento das ações identificadas quando da fiscalização. Entretanto, algumas dessas ações se encontram em execução o que reforça o caráter do item 9.2.1 na situação de em implementação.
Item 9.2.2. do Acórdão 2497/2018-TCU-Plenário (peça 2) :
9.2.2. aperfeiçoe a identificação e os controles das tipologias de risco sobre alterações nos registros da dívida ativa, considerando as proposições dispostas no relatório de Monitoramento de Transações Sensíveis da Cojed, aprimorando a governança sobre os créditos inscritos em dívida, previdenciária e não previdenciária;
Providências descritas pelo gestor
A PGFN, na sua Nota SEI nº 30/2020/PGDAU-CDA-COAGED/PGDAU-CDA/PGDAU/PGFN-ME, de 25/03/2020, informa as providências que estão em curso para atender à recomendação do Tribunal (peça 6, p. 6 e 50) :    
A PGDAU está atualizando o mapeamento dos seus processos de trabalho, os quais sofreram grandes alterações nos últimos anos, em decorrência da introdução do RDCC (Portaria PGFN 396/2016) , da Portaria PGFN 33/2018 e da Portaria PGFN 32/2019. Boa parte dos projetos já foram mapeados, conforme quadro anexo. Esse trabalho será seguido pela identificação dos riscos correspondentes, o qual levará em conta as proposições dispostas no relatório de Monitoramento de Transações Sensíveis da Coordenação-Geral de Disciplina da PGFN, no que permanecer aplicável após as modificações procedimentais. 
Análise
Em sua resposta, a PGFN informa que ainda se encontra em desenvolvimento o mapeamento de processos e rotinas o que resultou em modelo preliminar de fluxo de processos/atividades o que denota o acolhimento dos riscos identificados quanto o aperfeiçoamento e a identificação dos controles de tipologias sobre alterações nos registros da dívida ativa.
No entanto, tal medida que ocasionou na confecção de novo desenho das atividades (peça 6, p.50) ainda não possível comprovar se a mitigação dos riscos apurados terá eficácia.
Diante desse fato, não sendo possível apurar os resultados advindos do novo mapeamento das atividades/processos leva a considerar o item 9.2.2 na situação de em implementação.
Item 9.2.3. do Acórdão 2497/2018-TCU-Plenário (peça 2) :
9.2.3. Aprimore a disponibilização das informações referentes à Dívida Ativa da União em seu portal, para permitir a exportação de relatórios detalhados em formato eletrônico, aberto e legível por máquina, bem como prover dados analíticos, notas e pareceres de interesse coletivo em local de fácil acesso, em observância ao art. 8º da Lei 12.527/2011 (LAI) e ao princípio da Publicidade contido no art. 37 da Constituição Federal de 1988;
Providências descritas pelo gestor
A PGFN, na sua Nota SEI nº 30/2020/PGDAU-CDA-COAGED/PGDAU-CDA/PGDAU/PGFN-ME, de 25/03/2020, informa as providências que estão em curso para atender à recomendação do Tribunal (peça 6, p. 7) :  
Em 2019, em atendimento à política de Dados Abertos do Governo Federal, a PGFN disponibilizou a base completa da dívida ativa da União e do FGTS, em formato aberto e legível por máquina, em sua página na internet (https://www.pgfn.fazenda.gov.br /acesso-a-informacao/dados-abertos) . Em 2020, tais informações também passaram a ser disponibilizadas no portal de Dados Abertos do Governo Federal (http://www.dados.gov.br/dataset/devedores-da-uniao-e-do-fgts) . Os atos da PGFN (notas e pareceres) são divulgados em seu sítio eletrônico (https://www.pgfn.gov.br/acesso-a-informacao/atos-da-pgfn) . Sempre que é elaborado algum estudo com potencial atrair o interesse público, ele é publicado em destaque no site da PGFN, a exemplo do estudo sobre o perfil dos devedores da dívida ativa (https://www.pgfn.gov.br/noticias/2019/estudo-realizado-pela-pgfn-revela-perfil-de-devedores-da-divida-ativa) . Também foi disponibilizado o "Painel de Parcelamentos" (https://www.pgfn.gov.br/assuntos/divida-ativa-da-uniao/painel-dosparcelamentos) que permite ao usuário consultar a situação dos parcelamentos de débitos inscritos em dívida ativa da União. O painel identifica o optante, o tipo de parcelamento, a sua situação e o valor parcelado, atendendo ao disposto no art. 14-E da Lei 10522/2002. Além disso, para tornar as informações da dívida ativa mais acessíveis ao cidadão, a PGFN reformulou a Lista de Devedores (https://www.listadevedores.pgfn.gov.br/ - itens 114 a 119 do Projeto de Aprimoramento da Cobrança Administrativa) e publicou o aplicativo mobile Dívida Aberta (https://www.gov.br/pt-br/apps/divida-aberta - itens 120 a 125 do Projeto de Aprimoramento da Cobrança Administrativa) . 
Análise
O que foi recomendado pelo Tribunal é que as informações sobre dívida ativa pudessem ser disponibilizadas com maior transparência em sítio da rede como forma de defender os princípios constantes a Lei de acesso à Informação (LAI) , bem como dados passíveis para fins de comparação e manipulação após processo de Dowload.
Em sua resposta a PGFN descreve as ações realizadas no exercício de 2019 e 2020 no sentido de aperfeiçoar a divulgação de tais dados relativos à DAU. Informa que tem atendido a diretriz capitaneada pelo governo federal com a participação no sítio do Dados Abertos do Governo Federal. Descreve outras ações com o condão de ratificar o aperfeiçoamento da sistemática de publicação dos dados relativos à DAU, em seus canais de acesso ao público, bem como a disponibilização de estudos de relevância pública, divulgação da lista de devedores da União, desenvolvimento e lançamento de aplicativo mobile Dívida Aberta.
Desta forma, as ações descritas denotam um aperfeiçoamento na divulgação das informações não só para a sociedade poder ter acesso, como também, os órgãos de controle.
Objeto da ação do controle sobre órgãos e entidades é o aperfeiçoamento das ações e processos com a finalidade pública. Assim, com as ações citadas verifica-se que houve acréscimo na qualidade das informações dispostas ao público e aos órgãos de controle de forma tempestiva e com dados qualificados para análises mais robustas. Essas constatações levam a considerar o item 9.2.4 na situação de implementada.
Item 9.2.4. do Acórdão 2497/2018-TCU-Plenário (peça 2) :
9.2.4. Estude realizar o mapeamento dos processos de trabalho no âmbito da gestão da dívida ativa da União com vistas ao alcance dos objetivos estratégicos do órgão, previstos no planejamento estratégico 2017-2020
Providências descritas pelo gestor
A PGFN, na sua Nota SEI nº 30/2020/PGDAU-CDA-COAGED/PGDAU-CDA/PGDAU/PGFN-ME, de 25/03/2020, informa as providências que estão em curso para atender à recomendação do Tribunal (peça 6, p. 6 e 50) :  
Conforme indicado na resposta ao item 9.2.2, a PGDAU está atualizando o mapeamento dos seus processos de trabalho. Boa parte dos processos já foram mapeados, conforme quadro anexo. 
Análise
A recomendação do Tribunal veio no sentido de realizar mapeamento dos processos de trabalhos no âmbito da gestão da dívida ativa com vistas ao alcance dos objetivos estratégicos do órgão 
Em sua resposta, a PGFN informa que o levantamento ainda não se encontra finalizado, mas apresenta resultado atual do levantamento (peça 6, p. 50) . Não estando o mapeamento dos processos sobre a gestão da dívida ativa todo por completo, leva a considerar o subitem 9.2.4 na situação de em implementação.
CONCLUSÃO
A partir da análise efetuada nas correspondências recebidas em resposta ao determinado no Acórdão 2497/2018-TCU-Plenário, prolatado pelo Tribunal, apura-se que, conforme informado pelos órgãos responsáveis, todas as tarefas foram iniciadas com duas implementadas, porém sete encontram-se em implementação e uma não implementada.
As recomendações em implementação necessitam de ações complementares para seu total cumprimento.
No quadro abaixo, tem-se uma visão resumida, da situação atual de cada um dos itens, e o responsável pela ação. Considerando-se que as recomendações foram emitidas para o Ministério da Economia, mas as respostas foram produzidas pelos órgãos responsáveis pela sua implementação.
	Quadro 2 - Situação quanto ao atendimento das deliberações do Acórdão 2.497/2018/TCU - P.
	Item
	Situação
	Responsável

	9.1.1
	Em implementação
	ME/RFB/PGFN

	9.1.2
	Não implementada
	ME/RFB/PGFN

	9.1.3
	Em implementação
	ME/RFB/PGFN

	9.1.4
	Implementada
	ME/RFB/PGFN

	9.1.5
	Em implementação
	ME/RFB/PGFN

	9.1.6
	Em implementação
	ME/RFB/PGFN

	9.2.1
	Em implementação
	PGFN

	9.2.2
	Em implementação
	PGFN

	9.2.3
	Implementada
	PGFN

	9.2.4
	Em implementação
	PGFN

Diante dos fatos expostos, sugere-se o envio dos autos ao Gabinete do Ministro-Relator para que tome ciência da situação da implementação das recomendações exaradas no Acórdão 2497/2018-TCU-Plenário, relator Ministro José Múcio Monteiro. 
PROPOSTA DE ENCAMINHAMENTO
Ante todo o exposto, submetem-se os autos ao Gabinete do Ministro Relator, Raimundo Carreiro, com as seguintes propostas:
1.1 considerar implementadas as recomendações dos itens "9.1.4" e "9.2.3" do Acórdão 2497/2018-TCU-Plenário, relator Ministro José Múcio Monteiro
1.2 considerar em implementação as recomendações dos itens "9.1.1", 9.1.3", "9.1.5", "9.1.6", "9.2.1", "9.2.2" e "9.2.4" do Acórdão 2497/2018-TCU-Plenário, relator Ministro José Múcio Monteiro;
1.3 considerar não implementada a recomendação dos itens "9.1.2" do Acórdão 2497/2018-TCU-Plenário, relator Ministro José Múcio Monteiro
1.4 informar aos órgãos abaixo relacionados do acórdão que vier a ser proferido, destacando que o relatório e o voto que fundamentam a deliberação ora encaminhada podem ser acessados por meio do endereço eletrônico www.tcu.gov.br/acordaos:
a) Presidência da Câmara dos Deputado;
b) Presidência do Senado Federal;
c) Casa Civil da Presidência da República;
d) Ministério da Economia.
1.5 nos termos do art. 8º da Resolução-TCU 315, de 2020, fazer constar, na ata da sessão em que estes autos forem apreciados, comunicação do relator ao colegiado no autorizar a SecexPrevidencia a prosseguir no monitoramento das deliberações do Acórdão 2497/2018-TCU-Plenário, relator Ministro José Múcio Monteiro, na situação em implementação e não implementada;
1.6 apensar definitivamente os presentes autos ao TC Processo 016.332/2017-2, nos termos dos arts. 36 e 37 da Resolução TCU 259/2014 c/c inciso II do art. 5º da Portaria Segecex 27/2009."
É o Relatório.

não há

Não atuou.

MONITORAMENTO. AUDITORIA DE NATUREZA OPERACIONAL. AVALIAÇÃO DA EFICIÊNCIA NA RECUPERAÇÃO DE CRÉDITOS TRIBUTÁRIOS INSCRITOS NA DÍVIDA ATIVA. CUMPRIMENTO PARCIAL. CONTINUIDADE DO MONITORAMENTO. CIÊNCIA AOS INTERESSADOS.

MONITORAMENTO (MON)

Secretaria de Controle Externo da Gestão Tributária e Gestão de Contas.

Trago à apreciação deste Colegiado estes autos que cuidam de Monitoramento do cumprimento das deliberações expedidas pelo Tribunal ao então Ministério da Fazenda, atual Ministério da Economia, e à Procuradoria-Geral da Fazenda Nacional (PGFN)  mediante o Acórdão 2497/2018-TCU-Plenário (Relator: Ministro José Múcio Monteiro) , a seguir transcrito:
"VISTOS, relatados e discutidos estes autos de auditoria operacional realizada na Procuradoria-Geral da Fazenda Nacional, com o objetivo de avaliar a eficiência na recuperação dos créditos tributários inscritos na Dívida Ativa da União.
	ACORDAM os Ministros do Tribunal de Contas da União, reunidos em sessão do Plenário, com fundamento nos art. 43, inciso I, da Lei 8.443/1992 c/c art. 250, incisos I e III, do Regimento Interno do TCU, e diante das razões expostas pelo Relator, em:
	9.1. recomendar ao Ministério da Fazenda que:
9.1.1. avalie a viabilidade, em conjunto com a Procuradoria-Geral da Fazenda Nacional (PGFN) e a Secretaria da Receita Federal do Brasil (RFB) , de migrar os parcelamentos especiais de créditos da PGFN, mas controlados por sistemas da RFB, para o Sispar (PGFN) , visto que esse sistema é capaz de vincular a arrecadação às respectivas inscrições;
9.1.2. altere o mecanismo de comprovação de regularidade fiscal, reduzindo o prazo de validade da Certidão Positiva com Efeitos de Negativa (CPEND) , ainda que de forma gradual, em observância ao princípio de isonomia tributária e de forma a prevenir distorções na ordem econômica e na livre concorrência;
9.1.3. aprimore os sistemas de informação responsáveis pela liberação de certidão de regularidade fiscal, com o intuito de reduzir a necessidade da emissão manual de certidões, a fim de mitigar possíveis riscos de ocorrência de erros e fraudes nessa modalidade de emissão;
9.1.4. disponibilize em seu portal, o conjunto de certidões de regularidade fiscal emitidas mensalmente, em formato eletrônico, aberto e legível por máquina, em observância ao art. 8º da Lei 12.527/2011 (LAI) e ao princípio da publicidade contido no art. 37 da Constituição Federal de 1988, a fim de propiciar uma maior participação e controle sociais;
9.1.5. coordene a implementação do monitoramento patrimonial de todos os processos considerados prioritários, conforme regulado pelo artigo 27 do Decreto 70.235/72, preferencialmente de forma automatizada, a partir de recursos às Delegacias da Receita Federal de Julgamento (DRJ) , de forma que as alienações de bens cheguem a conhecimento da PGFN ainda nessa fase do processo administrativo fiscal, para evitar a alienação de bens dos devedores;
9.1.6. elabore medidas de gerenciamento dos riscos ao projeto do Novo Modelo de Cobrança, já identificados pelo Grupo de Trabalho instituído pela Portaria SE/MF 956/2016;
9.2. recomendar à Procuradoria Geral da Fazenda Nacional que:
9.2.1. implemente melhorias nos registros do Relatório de Ocorrências do Sida, de forma a incluir quais ocorrências já foram verificadas, o procurador responsável e o resultado ou ateste dessa verificação, em observância aos princípios de transparência e accountability;
9.2.2. aperfeiçoe a identificação e os controles das tipologias de risco sobre alterações nos registros da dívida ativa, considerando as proposições dispostas no relatório de Monitoramento de Transações Sensíveis da Cojed, aprimorando a governança sobre os créditos inscritos em dívida, previdenciária e não previdenciária;
9.2.3. aprimore a disponibilização das informações referentes à Dívida Ativa da União em seu portal, para permitir a exportação de relatórios detalhados em formato eletrônico, aberto e legível por máquina, bem como prover dados analíticos, notas e pareceres de interesse coletivo em local de fácil acesso, em observância ao art. 8º da Lei 12.527/2011 (LAI) e ao princípio da Publicidade contido no art. 37 da Constituição Federal de 1988;
9.2.4. estude realizar o mapeamento dos processos de trabalho no âmbito da gestão da dívida ativa da União com vistas ao alcance dos objetivos estratégicos do órgão, previstos no planejamento estratégico 2017-2020;
9.3. encaminhar cópia deste acórdão à Presidência da Câmara dos Deputados e do Senado Federal, à Casa Civil da Presidência da República e ao Ministério da Fazenda; 
9.4. determinar à SecexFazenda que proceda ao monitoramento do cumprimento das providências acima elencadas; e
9.5. arquivar os presentes autos."
2.	Como visto, por meio do referido Acórdão o TCU apreciou Auditoria de Natureza Operacional (ANOP) realizada na PGFN com o objetivo de avaliar a eficiência na recuperação dos créditos tributários inscritos na Dívida Ativa da União.
3.	Conforme o art. 131, § 3º, da Constituição Federal, à PGFN cabe a representação da União na execução da dívida de natureza tributária, cujo procedimento foi examinado na ANOP. Além disso, nos termos do art. 1º, caput e inciso II, do Decreto-lei 147/1967, a PGFN tem por finalidade privativa, dentre outras, "apurar e inscrever, para fins de cobrança judicial, a dívida ativa da União, tributária ou de qualquer outra natureza".
4. 	Com a promulgação da Constituição Federal de 1988 a PGFN passou a integrar a Advocacia-Geral da União (AGU) , o que foi consignado expressamente na Lei Complementar 73/1993, ratificando a opção do constituinte em considerar a Procuradoria como órgão da AGU responsável pela atuação na área fiscal. 
5. 	O processo de gestão da dívida ativa, que é restrito à PGFN, está inserido no contexto de um outro processo mais amplo, de gestão dos créditos da fazenda pública, do qual também fazem parte a Receita Federal do Brasil (RFB) e a Secretaria do Tesouro Nacional (STN) . Nesse panorama, portanto, é possível depreender que a análise do objeto da auditoria envolveu, em maior ou menor grau, os quatro órgãos citados e suas inter-relações: o então Ministério da Fazenda, a PGFN, a RFB e a STN.
6.	As constatações do trabalho de fiscalização foram agrupadas em três perspectivas: 
a) problemas da legislação tributária e correlata; 
b) problemas na gestão da Dívida Ativa da União; 
c) outros problemas diversos, abarcando deficiências nos controles internos, na disponibilização de dados e na política de gerenciamento de riscos.
7.	Quanto ao vetor legislativo de análise, identificou-se que a oferta reiterada de parcelamentos especiais tem causado distorções no sistema tributário, ocasionando um impacto fiscal estimado de mais de R$ 23 bilhões, entre 2017 e 2020.  O parcelamento tributário é um instituto previsto no art. 151 do Código Tributário Nacional (CTN) , que trata das hipóteses de suspensão da exigibilidade do crédito tributário, podendo ser do tipo convencional ou especial.
8.	Com relação à perspectiva da gestão da dívida ativa, que também afeta a eficiência da recuperação dos créditos, identificou-se, à época da fiscalização, que mais de 86% dos valores não previdenciários inscritos na Dívida Ativa da União no ano de 2016 possuíam idade superior a dois anos entre o vencimento e o momento da inscrição. Dentre eles, 83% tinham como órgão de origem a Receita Federal do Brasil (RFB) como órgão de origem. 
9.	Contextualizada a importância do trabalho realizado por esta Casa, na presente fase, a Secretaria de Controle Externo da Gestão Tributária e Gestão de Contas constatou que todas as recomendações tiveram sua implementação iniciada, sendo que duas foram implementadas, sete encontram-se em implementação e uma não foi implementada, conforme descrito no quadro a seguir:
	Item
	Situação
	Responsável

	9.1.1
	Em implementação
	ME/RFB/PGFN

	9.1.2
	Não implementada
	ME/RFB/PGFN

	9.1.3
	Em implementação
	ME/RFB/PGFN

	9.1.4
	Implementada
	ME/RFB/PGFN

	9.1.5
	Em implementação
	ME/RFB/PGFN

	9.1.6
	Em implementação
	ME/RFB/PGFN

	9.2.1
	Em implementação
	PGFN

	9.2.2
	Em implementação
	PGFN

	9.2.3
	Implementada
	PGFN

	9.2.4
	Em implementação
	PGFN

9.	Tendo em vista que as recomendações em implementação necessitam de ações complementares para seu total cumprimento, a unidade técnica deve ser autorizada a dar continuidade ao monitoramento do Acórdão 2497/2018-TCU-Plenário (Relator: Ministro José Múcio Monteiro) .
10.	Ante o exposto, acolho a proposta uníssona da unidade técnica e voto por que o Tribunal adote a minuta de acórdão que ora submeto à apreciação deste Colegiado.
TCU, Sala das Sessões Ministro Luciano Brandão Alves de Souza, em 7 de abril de 2021.
RAIMUNDO CARREIRO 
Relator